臺灣高等法院臺中分院刑事判決　　　　　　　　　　九十二年度上易字第四九六號
　　上　訴　人
　　即　被　告　甲○○
　　選任辯護人　賴思達
　　上　訴　人
　　即　被　告　丁○○
　　選任辯護人　陳世煌
　　選任辯護人　劉嘉堯　律師
右上訴人因偽造文書案件，不服臺灣彰化地方法院九十年度易字第一五四六號中華民
國九十二年一月二十四日第一審判決（起訴案號：臺灣彰化地方法院檢察署八十九年
度偵字第三二號），提起上訴，本院判決如左：
      主  文
上訴駁回。
      事實及理由
一、本案經本院審理結果，認第一審判決認事用法及量刑均無不當，應予維持，並引
    用第一審判決書記載之事實、證據及理由（如附件）。
二、上訴人即被告二人上訴意旨雖均否認犯罪，並稱其二人確有債權債務關係存在，
    抵押權設定為實在云云，然查：
(一)、本件被告甲○○所有坐落彰化縣彰化市○○段八四三、八四三之三號土地及彰化
    縣彰化市○○段大竹小段七十六、七十六之一號設定抵押權原因發生日期是八十
    八年一月五日、完成登記日期係八十八年一月八日、此有彰化縣彰化地政事務所
    八十八年十月十六日發文之函文（發文字號：彰地一字第一三四五九號）及隨函
    檢附之土地謄本等地籍資料附卷可憑（八十八年度偵字第五０三０號第一○○頁
    ～一二八頁）；而被告丁○○則於八十八年一月十四日始分別匯八百萬元、七百
    八十萬元及一百六十萬元，共一千七百四十萬元至被告甲○○所有上海商業儲蓄
    銀行中港分行之帳戶內，此有匯款單影本三紙附卷足參（八十八年度偵字第五０
    三０號卷第一四五頁）；可見雙方於抵押權設定時，尚無金錢之交付，亦無借貸
    關係之可言，又「不動產抵押權，不得由債權分離而讓與，或為其他債權之擔保
    」，民法八百七十條定有明文，此即學說所謂普通抵押權之從屬性，本件被告二
    人在設定抵押權當時既無被擔保債權之存在，自無從為抵押權設定之登記，雖被
    告丁○○及甲○○均稱當初是要辦最高限額抵押權云云；然本件土地登記簿所載
    者係一般抵押權，被告甲○○亦坦稱私人是不能辦理最高限額抵押權；被告丁○○亦供稱：伊曉得二者之不同（本院卷二第一一二頁）；徵以被告二人復均係專
    業之金融人員，渠等就一般抵押權及最高抵押之不同，自無從推為不知，其等空
    言辯未注意係設定普通抵押權、誤此即為最高限額抵押權云云，核屬事後飾卸之
    詞，顯非可採。又就本件抵押擔保之債權金額，依土地登記簿所載是一千八百萬
    元，與被告丁○○實際匯給甲○○之一千七百四十萬元，二者在金額上亦無法吻
    合，被告丁○○於八十九年六月十五日偵訊時雖供稱：「被告甲○○八十七年底
    說要向我借錢一千多萬，沒有說確切之數字，於『八十八年一月五日』設定抵押
    時就知道他要借一千七百四十萬了，因怕他無法償還時，我要把訴訟費用加進去
    ，所以設定一千八百萬元」等語（見八十九年度偵續字第三二號第一七頁），惟
    被告甲○○於該次偵訊時則稱其係在「八十八年一月十二日」股票被斷頭當天，
    方接獲廣三集團通知其應追繳一千七百九十萬零二百九十二元（見同前偵續字第
    三二號卷第十六頁），則被告甲○○、丁○○又如何於設抵押權登記時，即預知
    實際之借款金額，並設定一千八百萬元之抵押權登記額？又被告丁○○既已惟恐
    被告甲○○屆期不還錢，而將未發生之債權灌入抵押債權中，就此涉及雙方權益
    之重大事項，被告甲○○豈有可能輕易應允之？再者，無論係一千七百四十萬元
    或一千八百萬元，為數均相當可觀，被告二人間若確有金錢關係之往來，則被告
    丁○○為確保自己債權之清償起見，理應會就連帶保證人、償還日期、擔保標的
    之價值如何、是否足額擔保、等借款細節逐一加以約定或找人鑑價並立據為憑，
    且強力要求甲○○提供足額之擔保，以免日後求索無門，然被告甲○○於偵查中
    供稱：渠等並沒有約定確定之還款日期，只說有錢儘量還（八十九年度偵續字第
    三二號卷第十八頁）；與被告丁○○供稱本來言明一年還等語（同前偵續卷第十
    九頁反面）；二者就有無約定借錢期限之重要事項，供詞南轅北轍，與抵押權設
    定契約書所載：債務清償期限以十年為期更有不合（同前偵續字第三十二號卷第
    五十四頁）；甚至就利息及擔保標的之提供，據被告甲○○於原審供稱：本來林
    先生（指被告丁○○）說不用算利息，伊覺得不好意思，就合意以百分之五計算
    （原審卷第一四九頁）；另被告丁○○本人亦坦稱：「起初我跟他不用設定抵押
    ，被告甲○○說這樣不好，要給我一個交待等語」（原審第二八三頁）；凡此均
    與一般債權人不惜採取多方要求債務人配合，以保障自己權利之積極保守作為，
    顯然背道而馳，有違常情，被告二人間所謂一千七百四十萬元之債權是否屬實，
    更有可疑。
(二)、就所謂借款之資金來源，被告丁○○於偵查中固答稱：「我出借他七百萬，其他
    是向葉乾進等五人借的，我要回去查看名冊，葉乾進部分是三百萬，其他人也要
    查看才知道。三百萬元是葉乾進匯入我帳戶第一銀行彰化分行00000000
    000號帳戶，我的七百萬是在慶豐銀行中港分行直接匯給甲○○，我託韓鴻國
    到台中幫我匯款一百六十萬元，由誰交給韓鴻國我要回去查」等語（見上述偵卷
    第十九頁）；於原審則否認有向葉乾進等人借錢一事，改稱其係委託證人蔡杰宏
    去匯款云云，核其前後供詞已有不同，又依被告丁○○所言其向朋友借錢，利息
    是百分之五、０五計付，較其與甲○○間借款之利率即年息百分之五為高，衡情
    被告丁○○在自有資金不足，兼考量被告甲○○未必能如期清償之情況下，為求
    分散風險，大可轉介被告甲○○直接向其友人洽借款項，豈有平白自已負擔損失
    之理？且一百六十萬元並非小數目，蔡杰宏苟有於借貸之實，則何以未要求被告
    丁○○出具借據並提供債權擔保，更未約定清償期限？況證人蔡杰宏於原審證稱
    未約定利息一節，與被告丁○○所稱：伊口頭提議以百分之五點零五計算等情互
    核亦有不符，是由被告丁○○就其資金來源或前後供詞不一、或與證人所述不符
    ，或有違常情，自難採信。再者，原審向合作金庫銀行五權分行函查有關丁○○
    匯款情形，固據該分行函覆稱：匯款人丁○○於八十八年一月十四日持二紙取款
    條、帳號00000000戶名乙○○，金額一千二百萬元，帳號000000
    000，戶名丙○○，金額三百一百七十萬元，經由轉匯至上海商業銀行中港分
    行八百萬元至甲○○戶內（原審卷第一二九頁）；然此只能證明丁○○有轉匯八
    百萬至甲○○戶內，不能據以證明該八百萬元之資金來源確是被告丁○○所有；
    證人戊○○雖證稱丙○○跟伊說丁○○是伊客戶（本院卷第二宗第一０八頁），
    惟此係聽聞之詞，不足採為該戶內是被告丁○○有利之認定，況依丁○○所有第
    一商業銀行彰化分行自八十七年十一月二十三日起至八十八年一月十四日止之往
    來明細所載：其金額之出入多在數萬元至三十萬餘元不等，至八十八年一月十二
    日存款餘款亦只剩二千一百八十元（同前偵續字第二十四～二十六頁），被告丁○○又如何能出借高達一千五百八十萬元予被告甲○○？其資金來源為何，又乏
    具體之佐證證明之，空言其二人間確有金錢之借貸，礙難採信，從而被告二人既
    明知於申請設定抵押登記時，並無債權存在，而以虛偽之債權申請設定抵押權，
    使公務員登載於職務上所掌之公文書上，其二人犯行事證已甚明確。
三、原審因之適用刑法第二百十四條使公務員登載不實罪，並審酌被告犯罪動機、被
    告甲○○主觀動機之可責性較高，被告丁○○配合設定抵押權登記，其應受之非
    難程度較低，及其二人之智識程度，暨其犯後否認犯行之態度等一切情狀，就其
    犯罪情節之輕重，分別量處被告甲○○、丁○○有期徒刑各六月及三月，併敘明
    被告二人於八十八年一月間向地政機關申請虛偽之最高限額抵押權設定登記使公
    務員登載不實後，刑法第四十一條關於易科罰金之規定業於九十年一月十日修正
    公布，並自同年月十二日生效，惟修正前後之規定，對於被告得否易科罰金不生
    影響，應依刑法第二條第一項前段之從新原則，適用修正後之刑法第四十一條第
    一項前段，諭知易科罰金之折算標準，其認事用法及量刑均無不合，被告於本院
    復未能提出其他有利之證據及辯解，上訴意旨仍否認犯罪，核無可採，其上訴為
    無理由，應予駁回。
四、第按刑法一百三十一條公務員圖利罪及同法第二百十四條使公務員登載不實罪，
    其直接被害人固均為國家法益，但實務上個人法益亦有直接受到侵害者，亦即犯
    罪同時侵害國家社會及個人法益，均為直接被害人（司法院（７３）廳刑一字第
    一三六號函參照）；是私人與國家法益，均同屬刑法第二百十四條保護之範圍內
    ，又犯罪被害人得為告訴，此所謂被害人係指因犯罪直接受害之人而言，且其所
    謂犯罪之被害人，祇須其所訴之事實如為屬實，在實體法上足認其為被害人為已
    足，並不以實際受害為必要，本件告訴人告訴意旨以被告甲○○與訴外人曾正仁
    ，共同對告訴人前手即台中區中小企業銀行股份有限公司違法超貸七四．五億元
    ，涉有背信、違反證券交易法及洗錢防制法等罪嫌，除提起刑事追訴外，另循民
    事保全程序先行假扣押涉案董監事（包括被告甲○○）及相關人員之財產，此業
    據告訴人提出台灣台中地方法院檢察署檢察官八十七年度偵字第二六二六八、二
    六二九０、二六二九一、二六七一六、二六八四八號、二六八四九、二六九六九
    、二七一九五、二七三三三、二七三八七、二七三六一、二七三八六、二七四五
    八、二七四五九、二六四七五號、八十八年度偵字第０八二、一四一六、一六八
    一、三三二０、三九八七、四三二七、四三二九、四五一０、三五三一號一案起
    訴書、民事假扣押聲請狀影本為證，由形式上觀察，告訴人之指訴若屬實情，則
    其身為被告甲○○之債權人，對於被告甲○○財產之多寡、有無設定抵押及抵押
    權之登記是否實在，自具有經濟利益，苟被告二人有虛設抵押權之情，自足生損
    害於告訴人對債務人具體財產之求償權，告訴人仍屬刑法第二百十四條之犯罪直
    接被害人。從而，本件被告甲○○初經台灣彰化地方法院檢察署八十八年偵字第
    五０三０號為不起訴處分後，由告訴人提起再議，經台灣高等法院台中分院檢察
    署發回續行偵查，由本案檢察官重新偵查起訴，其起訴程序自無不法，被告選任
    辯護人徒以本件原不起訴處分已確定，告訴人不得再議，本件起訴不合法云云，
    尚無可採，又被告聲請傳喚之證人丙○○（目前滯留大陸未歸）及乙○○姊妹，
    本院綜合觀察全部辯論之意旨後，認為事證已經明確，無再進一步傳喚調查之必
    要，均附此敘明。
三、據上論斷，應依刑事訴訟法第三百七十三條、第三百六十八條，判決如主文。
本案經檢察官己○○到庭執行職務。
中      華      民      國      九十三      年      二    月    二十三  日
                                    臺灣高等法院臺中分院刑事第七庭
                                          審判長法  官  謝  說  容
                                                法  官  黃  日  隆
                                                法  官  江  錫  麟
右正本證明與原本無異。
不得上訴。
                                                書記官  金  珍  華
中      華      民      國      九十三   年       二      月    二十七  日
中華民國刑法第二百一十四條
 (使公務員登載不實罪)
明知為不實之事項，而使公務員登載於職務上所掌之公文書，足以生損害
於公眾或他人者，處三年以下有期徒刑、拘役或五百元以下罰金。
                                                                        Ｉ
